【裁判字號】    89,上訴,568
【裁判日期】    890412
【裁判案由】    殺人
【裁判全文】
臺灣高等法院臺中分院刑事判決              民國八十九年度上訴字第五六八號
    上  訴  人  台灣台中地方法院檢察署檢察官
    上  訴  人
    即  被  告  丁○○
    指定辯護人  本院公設辯護人  丙○○
右上訴人等因被告殺人案件，不服臺灣臺中地方法院中華民國八十九年二月一日第一
審判決（民國八十八年度重訴字第二四八五號，起訴案號：臺灣臺中地方法院檢察署
民國八十八年度偵字第二二七五四號），提起上訴，本院判決如左：
    主      文
原判決撤銷。
丁○○殺人，處有期徒刑拾參年，褫奪公權伍年。
    事      實
一、丁○○曾於民國（下同）五十九年間犯竊盜罪，經臺灣高等法院臺南分院判處有
    期徒刑四月，於刑之執行前強制工作確定；又於六十年間犯竊盜罪，經本院判處
    有期徒刑三年，於刑之執行前強制工作確定；又於七十三年間犯竊盜罪經臺灣高
    等法院判處有期徒刑一年，於七十五年八月十六日執行完畢（已逾五年不構成累
    犯），不知警惕，其在台中縣龍井鄉○○村○○路福頭崙巷三之二號歐國棟所經
    營之殺鴨場擔任殺鴨工作，於八十八年十一月十六日上午九時許，因與同事紀榮
    振為殺鴨工作，丁○○正在清理鴨毛，紀榮振要求持刀剖鴨腹部分配而起口角，
    紀榮振出手毆打丁○○，為丁○○揮手阻擋，而扭打，丁○○竟頓萌殺意，持歐
    國棟殺鴨場殺鴨所用之尖刀一把（刀柄長約十二公分、刀刃長約十五公分，下端
    尖銳）刺向紀榮振一刀，經紀榮振以左臂抵擋，受有左外上臂刺傷長約二公分（
    銳器創深達皮下組織出血）後，丁○○又續持該尖刀猛刺紀榮振三刀，分別刺中
    紀榮振左上胸部第四、五肋間長約三公分銳器創深達胸腔左肺組織，左側胸部第
    七、八肋間長五公分銳器創深達胸腔直達左心室內，左側胸第五、六肋間長三公
    分銳器創深達胸腔，經歐國棟急電召救護車送紀榮振往台中縣沙鹿鎮沙鹿童綜合
    醫院再轉往台中榮民總醫院急救，終因左胸部銳器創失血過多，於同日下午四時
    五十分不治死亡。丁○○於同日上午九時四十分許，於有偵查犯罪職權之公務員
    未發覺前，前往台中縣警察局烏日分局大肚派出所向值班警員陳壽山自首犯罪，
    因非管轄區派出所，另僱計程車往同分局麗水派出所報案，並接受裁判。
二、案經台中縣警察局烏日分局報請台灣台中地方法院檢察署檢察官偵查起訴。
    理      由
一、訊據上訴人即被告丁○○(以下稱被告)坦承於右揭時、地與被害人紀榮振因殺鴨
    工作分配發生爭執，並持尖刀刺傷被害人紀榮振之事實，惟矢口否認有故意殺人
    之犯行，並辯稱：案發當時，渠清理鴨毛，紀榮振要渠持刀剖鴨子腹部而與紀榮
    振發生爭執，進而二人互毆，渠一時氣憤右手持刀刺傷紀榮振幾刀，記不得了，
    但渠並無殺人之犯意及犯行等語。惟查，右揭事實，業據當場目擊證人即被害人
    紀榮振之妻甲○○迭於警訊及原審法院偵、審中指訴被告持尖刀刺傷被害人紀榮
    振甚明在卷。並經證人歐國棟證稱：「：：渠聽到吵架聲，立刻跑到前面，見到
    丁○○與紀榮振兩人在互相推來推去，紀榮振之妻甲○○站在旁邊，渠立刻將兩
    人拉開」等語（見偵查卷第十一、十二頁）；及證人黃俊雄於警訊中證稱：「當
    時看見丁○○與紀榮振二人推來推去，即將兩人撥開，紀榮振受傷，丁○○手中
    持剖鴨腹用的尖刀」等語（見偵查卷第三十五頁），復有尖刀一把扣案可證。又
    被害人紀榮振確係因遭被告刺殺如事實欄所載之受傷後失血過多不治死亡，業據
    台灣台中地方法院檢察署檢察官督同法醫師相驗明確，製有相驗屍體證明書、驗
    斷書各一份附卷足稽；而被害人屍體經台灣台中地方法院檢察署檢察官督同法醫
    師解剖結果，被害人受有左上胸部第四、五肋間有銳器創長約三公分一處深達胸
    腔傷及左肺組織、左側胸部第七、八肋骨間及第五、六肋骨間銳器創二處長約五
    公分及三公分，均深達胸腔，其中一處刺及左心室，左上臂有寬約二公分之銳器
    創深達皮下組織，有該署法醫師解剖紀錄及驗斷書、被害人紀榮振照片等附卷足
    稽（見相驗卷宗第二十一頁反面、第二十二頁正面、第二十七頁正面），並有紀
    榮振送往沙鹿童綜合醫院及轉往台中榮民總醫院急救之診斷證明書各一件在卷可
    參證（見同卷宗第十六頁至第十九頁）。又被害人紀榮振上開受傷情形，核與證
    人甲○○檢察官偵查中指稱：被告第一刀是刺到紀榮振左上臂，紀榮振才舉臂抵
    抗被告，因此被告才會刺中紀榮振左腋下等詞及於原審指稱被告共刺四刀等語（
    見偵查卷第三十頁正面、原審卷第三十一頁正面）情節相符，而被害人紀榮振所
    受銳器創刀傷中，左上胸部及左側胸部三刀均深達胸腔，其中一刀刺中心臟，三
    刀位置集中於被害人左胸部及左側胸部位，且均為銳器刺創傷，顯係被告故意用
    力猛刺所造成之傷害，而非單純兩人互毆所致，況被害人雙手除左上臂近肩部位
    置刺創一處外，其餘部位並未受傷，苟被告係單純傷害被害人而互毆，刺中被害
    人左上臂已足，並以該尖刀又接續朝被害人左上胸部、左側胸部要害連刺三刀並
    深及心、肺器官，足見被告當時有戕害被害人生命之故意。又查扣案之尖刀一把
    ，刀柄長約十三公分，刀刃長約十五公分，下端異常尖銳，亦經原審法院當庭勘
    驗明確。又按刑法上殺人罪與傷害人致死罪之區別，本視加害人有無殺意為斷，
    被害人所受之傷害程度，固不能據為認定有無殺意之唯一標準，但加害人之下手
    情形如何，於審究犯意方面，仍不失為重要參考資料，最高法院二十年度非字第
    一○四號著有判例可資參照。查人身體之胸部部位，有心、肝、肺等重要臟器，
    屬人身體之要害，以尖刀刺被告人身體之胸左上、左側胸等部位，足以致人於死
    ，應為被告當時所明知，乃被告仍持尖刀猛刺被害人左上胸、左側胸部要害，刀
    傷深達胸腔，傷及左心室、左肺器官，足見被告當時用力之甚猛，殺意之堅，至
    為灼然。故被告嗣後否認殺人之犯行，顯係畏罪企圖減輕殺人犯罪卸責之詞，應
    不足取，其犯行洵堪認定。
二、核被告行為，應成立刑法第二百七十一條第一項之殺人罪。次按刑法第六十二條
    所謂自首祇以犯人在其犯罪未發覺前，向該管有偵查犯罪職權公務員自承犯罪而
    受裁判為已足；又自首減刑之規定，本為使犯罪事實易於發覺及勵犯人知所悔
    悟而設，故犯人就其犯罪行為苟已到偵查犯罪職權之機關自首，縱令對於犯罪原
    因未肯盡情披露，亦不以對於犯罪情狀盡情吐露為必要；且自首以告知犯罪為已
    足，其所告知內容不以與事實完全相符為必要，仍不失有自首之效力（參照最高
    法院二十二年上字第四五○二號判例及四十一年台上字第二六八號、五十一年台
    上字第六六二號判決要旨）。本案查被告案發後即刻前往台中縣警察局烏日分局
    大肚派出所向值班警員陳壽山自首並接受裁判，雖警員陳壽山以案發地點非其轄
    區而另僱計程車載往同分局麗水派出所報案，然被告於案發當日上午九時許刺殺
    被害人後到大肚派出所報案自首犯罪時，在該派出所內答詢案情約五分鐘，等待
    計程車約五分鐘，待被告搭上計程車時約上午九點五十分左右，業經警員陳壽山
    於原審法院當庭結證明確（見原審卷第二十三頁），以當日上午九點五十分搭上
    計程車時起算，回溯在該所時間約為十分鐘，即被告到達大肚派出所報案時間約
    在當日上午九點四十分左右。又查被告接續乘坐計程車至麗水派出所時，約為當
    日上午十點左右，而麗水派出所值班警員蔡振宏經由童綜合醫院電話得知有人殺
    傷，再向殺鴨場老闆歐國棟查詢，亦僅知有人不小心弄傷，但不知是否為兇殺案
    及行兇人姓名，亦經警員蔡振宏在原審法院當庭結證屬實（見原審卷第三十四頁
    ）。再查麗水派出所警員高積純於檢察官偵查中證稱：「八十八年十一月十六日
    早上九點多值班接獲童綜合醫院職員打電話來說有人受刀傷生命垂危，我趕到現
    場，被害人家屬（按係配偶）甲○○告訴我發生兇殺案，也有說兇手姓名，我去
    醫院時被告（即丁○○）並無在醫院，我問明兇手住所，甲○○當時有說兇手可
    能會投案，我趕到童綜合醫院時約九點四十分。」等詞在卷（見相驗卷第十五頁
    正面），惟警員高積純自同日九點四十分到童綜合醫院，再探詢查訪被害人紀榮
    振之家屬，多少亦會花費些時間，而經上開時間之換算，警員高積純知悉犯罪情
    形已逾當日上午九時四十分。並據台中縣警察局烏日分局麗水派出所同日製作之
    本案相驗案件初步報告表亦記明本案報案人為本案被告丁○○（見相驗卷第一頁
    反面）。參據麗水派出所承辦警員蔡振宏案發日上午十一時製作調查筆錄，對被
    告問：「你因何到本所製作筆錄﹖」被告答謂：「我因工作上爭吵，持刀殺害紀
    榮振（男，五十二年二月七日生，Ｚ000000000，台中縣龍井鄉○○路
    二九八巷二二號）成重傷，而到本所報案製作筆錄。」等語。警員蔡振宏又問：
    「你於何時﹖何地﹖如何﹖持刀殺害紀榮振﹖」被告答稱：「於八十八年十一月
    十六日九時，我與紀榮振同在台中縣龍井鄉○○村○○路福頭崙巷三－二號殺鴨
    的同事，我正在清理鴨子的毛，紀榮振我到前面剖開鴨子的腹部，我跟紀榮振說
    你兩個工作都可以兼顧，我並到前剖鴨子，紀榮振再罵我並出手打我，我即揮手
    阻擋、扭打，完後才發現我手中持刀使紀榮振受傷，即將紀榮振送沙鹿童綜合醫
    院急救，再前往大肚分駐所報案，因管轄不同再往麗水所報案自首」等語；警員
    蔡振宏再問：「紀榮振傷在何處﹖」被告答稱：「左胸部」等語（見偵查卷第七
    頁正反面、第八頁正面）。被告早已先於當日上午九時四十分左右，在有偵查犯
    罪權之警察機關發覺犯罪前，向台中縣警察局烏日分局大肚派出所值班警員陳壽
    山自首犯罪而願接受裁判，雖被告嗣後於原審法院偵審及本院審理中供稱並無殺
    人故意，參照前揭最高法院判例及判決要旨所示自符合自首規定，應依刑法第六
    十二條前段減輕其刑。至原審檢察官起訴書認被告至台中縣警察局烏日分局麗水
    派出所投案時間為八十八年十一月十六日上午十一時，斯時，承辦本案之警員已
    發覺其犯罪行為並已知犯罪人之姓名，而不符自首要件，顯有誤會，附此說明。
三、原審法院認被告犯殺人罪，其犯行洵堪認定，予以論罪科刑，固非無見。惟查：
    (一)刑法第二百七十一條第一項殺人罪，屬於結果犯，以發生死亡之結果為其要件
    之一。原審判決未如本院判決事實欄所載被告持尖刀刺中被害人紀榮振左上胸部
    、左側胸部、左側胸部分依檢察官督同法醫師相驗之驗斷書及解剖紀錄明白認定
    詳細紀載而略載猛刺紀榮振三刀，分別刺中紀榮振左上胸部（長約三公分，銳器
    創傷，深達胸腔）及左側胸部（長約五公分及三公分銳器創傷，均深達胸腔）並
    傷及心臟、肺臟，且未明白認定被害人紀榮振被刺傷引起死亡原因係左胸部銳器
    創失血過多及發生死亡結果之時間，均有不合。(二)又本件被害人紀榮振受傷部位
    係左外上臂、左上胸部、左側胸部等部位，如事實欄所載，其腹部並未受傷，原
    審判決理由欄內說明被告以尖刀猛刺被害人胸、腹部，亦有欠妥。(三)本件原審法
    院檢察署檢察官起訴書請求對被告量處有期徒刑十四年，褫奪公權十年，原審判
    決未量處如檢察官請求之刑，於理由欄說明，也有欠洽。檢察官據被害人配偶甲
    ○○具狀請求而提起上訴，略以：原審判決認定被告於八十八年十一月十六日上
    午九時四十分許，已至台中縣警察局烏日分局大肚派出所向值日警員陳壽山自首
    犯罪，惟於判決理由中並未敘明，認定上開事實所憑之證據為何﹖果被告於甫發
    生殺人案後即向警員陳壽山坦承犯下殺人案並願接受刑罰之制裁，警員陳壽山何
    以未予拘捕，亦未殺作筆錄，反而指示被告至轄區之麗水派出所自首﹖原判決認
    定被告自首之事實經過顯與常理有違。再徵諸被告於警訊時及檢察官偵查中均矢
    口否認殺人，於偵查中並辯稱不知有刺中死者紀榮振，被告既未坦承犯行而接受
    裁判，自與刑法有關自首之要件未符。況本案發生地點在龍井鄉○○路福頭崙巷
    三之二號，發生之時間為八十八年十一月十六日上午九時許，由發生地點至大肚
    派出所究需時多久﹖被告有無可能於九時四十分以前即趕至大肚派出所﹖而警員
    陳壽山有無於值班日誌上記明被告抵達之時間﹖原判決均未與查明，徒以被告一
    面之詞自行推斷被告已於九時四十分之前向大肚派出所警員陳壽山自首，殊嫌率
    斷等語。惟查被告符合自首之要件，本院已詳述如前開說明，因台中縣警察局烏
    日分局大肚派出所，並非被告所犯本件殺人罪之管轄區，警員陳壽山認非其轄區
    未予逮捕，亦未製作筆錄，並於值班日誌上記明被告到達該派出所時間及被告於
    警訊及檢察官偵查中雖有否認有故意殺人犯罪，應均不影響被告自首之效力，檢
    察官據被害人配偶甲○○請求而提起上訴意旨及被告上訴意旨略以其無殺人故意
    ，一時氣憤持尖刀刺傷被害人，原審量刑過重請求從輕量刑等語，雖均無可取，
    惟原審判決既有前揭之可議，自應由本院將原審判決撤銷改判。審酌被告因一時
    如事實欄所載細故，竟持尖刀殺害被害人受傷死亡，犯罪後又自動到派出所自首
    ，坦承部分事實及尚未與被害人家屬成立民事上和解賠償損害等一切情狀，檢察
    官起訴書請求量處被告有期徒刑十四年，褫奪公權十年，稍有過重，本院認仍量
    處原審判決如主文第二項所示之刑。又被告所犯殺人罪，依其犯罪之性質，本院
    認有褫奪公權之必要，併予如主文第二項所示之褫奪公權，以資懲儆。至扣案尖
    刀一把，係歐國棟經營殺鴨場所有，並非被告所有之物，依法不得宣告沒收，併
    此敘明。
四、據上論結：應依刑事訴訟法第三百六十九條第一項前段、第三百六十四條、第二
    百九十九條第一項前段，刑法第二百七十一條第一項、第六十二條前段、第三十
    七條第二項，判決如主文。
本案經檢察官乙○○到庭執行職務。
中      華      民      國    八十九      年      四      月    十二    日
                                  臺灣高等法院臺中分院刑事第三庭
                                        審判長法  官  方  艤  駐
                                              法  官  劉  連  星
                                              法  官  廖  柏  基
右正本證明與原本無異。
如不服本判決應於收受送達後十日內向本院提出上訴書狀，其未述上訴之理由者並
得於提起上訴後十日內向本院補提理由書（均須按他造當事人之人數附繕本）。
                                              書記官  陳  曉  青
中      華      民      國    八十九      年      四      月    十三    日                                                                        Ａ
附錄本案論罪科刑法條：
刑法第二百七十一條第一項
殺人者，處死刑、無期徒刑或十年以上有期徒刑。
                                                                         Ａ


司法院資訊處製作；財團法人民間司法改革基金會備份。
